【裁判字號】    97,訴,1604
【裁判日期】    971211
【裁判案由】    違反毒品危害防制條例
【裁判全文】
臺灣臺南地方法院刑事判決              97年度訴字第1604號
公  訴  人  臺灣臺南地方法院檢察署檢察官
被      告  甲○○
指定辯護人 本院公設辯護人丙○○
上列被告因違反毒品危害防制條例案件，經檢察官提起公訴（97
年度偵字第第12842號），本院判決如下：
    主  文
甲○○轉讓第一級毒品，處有期徒刑壹年肆月，轉讓海洛因所得
財物新臺幣伍佰元沒收，如全部或一部無法沒收時，以其財產抵
償之。又轉讓第一級毒品，處有期徒刑壹年陸月。扣案之第一級
毒品海洛因拾包（合計淨重零點玖壹公克，空包裝總重貳點參肆
公克）、裝盛有海洛因殘渣之分裝袋貳個均沒收銷燬，扣案之行
動電話壹支（內含門號0000000000號之SIM卡壹只）
沒收，轉讓海洛因所得財物新臺幣壹仟元沒收，如全部或一部無
法沒收時，以其財產抵償之。應執行有期徒刑貳年陸月，扣案之
第一級毒品海洛因拾包（合計淨重零點玖壹公克，空包裝總重貳
點參肆公克）、裝盛有海洛因殘渣之分裝袋貳個均沒收銷燬，扣
案之行動電話壹支（內含門號0000000000號之SIM卡
壹只）沒收，轉讓海洛因所得財物新臺幣壹仟伍佰元沒收，如全
部或一部無法沒收時，以其財產抵償之。
    事  實
一、甲○○明知海洛因屬毒品危害防制條例第2條第2項第1款所
    定之第一級毒品，不得轉讓，竟分別基於轉讓第一級毒品海
    洛因之犯意，持其所有之門號0000000000號行動電話1支，
    作為轉讓海洛因之聯絡工具，先於97年8月30日，在其位於
    臺南市○區○○路1段41巷3號住處，以購入海洛因之原價即
    每包新臺幣（下同）500元之代價有償轉讓與友人乙○○1包
    。又於同年9月4日15時30分許，先由乙○○以其友人丁○○
    持用之0000000000號行動電話與甲○○使用之上開行動電話
    聯絡後，至上開地址，再由甲○○以購入海洛因之原價即每
    包500元之代價，有償轉讓與丁○○2包，並提供丁○○針筒
    2支當場施用。嗣於97年9月4日15時55分許，經警持搜索票
    前往上址搜索，當場起獲第一級毒品海洛因10包（合計淨重
    0.91公克、空包裝總重2.34公克）、丁○○施用後所遺留之
    含有海洛因殘渣的分裝袋2個及甲○○所有門號0000000000
    、0000000000號行動電話2支（均含其內SIM卡）、使用過之
    注射針筒2支，而查悉上情。
二、案經臺南市警察局第二分局報請臺灣臺南地方法院檢察署檢
    察官偵查起訴。
    理  由
一、證據能力之說明
  (一)按被告以外之人於審判外之言詞或書面陳述，除法律有規定
    者外，不得作為證據，刑事訴訟法第159條第1項定有明文。
    被告方面於本院準備程序中，對證人乙○○、丁○○於警詢
    之陳述明示不同意作為本案證據，復未經認定有何較為可信
    之特別情況，依上開規定，上開證人於警詢時之陳述，自不
    得作為本案裁判基礎之證據資料。
  (二)上述證據以外之其他證據，被告及其辯護人於準備程序中均
    表示同意採為證據之意思，且無事證顯示係公務員因違法蒐
    證所取得之證據，本院審酌該等證據作成時之情況，亦認為
    適於作為證據，依刑事訴訟法第159條第1項規定，認為均有
    證據能力。
二、實體事實之認定
    訊據被告對其先後以原價有償轉讓海洛因予乙○○及丁○○
    之事實於本院審理時均坦承不諱（見本院卷第40頁），核與
    證人乙○○與丁○○於本院審理時證述之客觀情況大致相符
    （見本院卷第83、110頁）。扣案之白色粉末10包（毛重各
    為0.3公克）經送法務部調查局鑑定，確係海洛因無訛（鑑
    定後合計淨重0.91公克、空包裝總重2.34公克），有法務部
    調查局調科壹字第09723038930號濫用藥物實驗室鑑定書乙
    紙在卷可查（見本院卷第64頁）。此外復有臺南市警察局第
    二分局扣押筆錄、扣押物品目錄表各乙份、被告所有行動電
    話（電話號碼為0000000000號）與證人丁○○所有行動電話
    （電話號碼為0000000000號）通聯記錄各乙紙附卷可稽，暨
    被告上開行動電話1支（內含門號0000000000號之SIM卡1只
    ）扣案可佐，認被告上開任意性自白，與前揭事證所顯示之
    內容事實悉相符合，事證明確，被告犯行堪以認定，應予依
    法論科。
三、論罪科刑
  (一)按海洛因係毒品危害防制條例第2條第2項第1款所規定之第
    一級毒品。故核被告所為，係犯毒品危害防制條例第8條第1
    項之轉讓第一級毒品罪。
  (二)公訴意旨認被告涉犯毒品危害防制條例第4條第1項販賣第一
    級毒品罪嫌，無非係以被告警詢及偵查之自白、證人吳銘鴻
    、丁○○偵查中之證詞為主要之論據。惟按販賣第一級毒品
    罪所稱之販賣行為，係指行為人基於營利之目的，販入或賣
    出毒品而言。販賣毒品者，其主觀上須有營利之意圖，且客
    觀上有販賣之行為，最高法院93年台上字第1651號判決可資
    參照。訊據被告於本院審理時固不爭執先後有償轉讓第一級
    毒品海洛因予證人乙○○、丁○○之事實，惟堅詞否認有何
    販賣海洛因之犯行，辯稱: 伊罹患肝癌末期，向朋友借貸一
    萬多元購入海洛因，供自己施用止痛。證人乙○○、丁○○
    向伊購買時，均未向他們賺取差價，而是以原購入價格賣出
    等語。指定辯護人亦以: 依證人乙○○、丁○○於審理中之
    證述內容，實可證明被告無營利之目的及事實。且本件於被
    告身上及住處，並未查扣大量毒品海洛因、帳冊、電子秤及
    夾鏈袋等販賣毒品之工具，自難僅憑證人乙○○、丁○○前
    後不一之證詞，遽入被告販賣罪名等語，資為抗辯。經查:
  1.被告及證人乙○○、丁○○雖均於警詢、偵訊中以「賣」、
    「購買」詞彙描述系爭毒品與現金相對移轉之過程，惟被告
    於偵訊中係供述「（丁○○為何在現場注射海洛因?）他打
    電話去找我，他知道我有病，會吃海洛因，他叫我『撥』1,
    000元給他」（見偵查卷第5頁）；於羈押訊問中亦供陳「（
    有否在97年9月4日下午3時30分左右販賣毒品給丁○○、吳
    銘鴻?）有的。他們知道我有病，有在使用海洛因，希望我
    能夠一些『撥』給他們使用」（見聲押卷第6頁）；另於警
    詢亦曾供稱「我大約賣給5個人左右，他們知道我有肝癌在
    施打海洛因，所以要我『轉讓』給他們施打」等語（見警卷
    第2頁）。綜上以觀，被告於同一段話之問答併用「賣」及
    「轉讓」、「撥」等用來描述其行為，顯見被告並無法明確
    區分法律上「有償轉讓」與「販賣」二種行為之差別，自無
    從依此逕認被告已就販賣第一級毒品罪自白不諱。又證人乙○○亦於本院審理時具結證稱「被告都沒賺我們的錢，算大
    家都是朋友，他肝癌末期多少有在控制，才不會不舒服，都
    去向他『撥』一點過來」、「（被告當初有告訴你他都用原
    價轉讓給你，他並沒有賺你的錢，被告有這樣向你說嗎?）
    對，我也有向檢察官說，我跟甲○○是用『撥』的」（見本
    院卷第85頁）。另證人丁○○亦證述「（甲○○是賣給你，
    還是撥給你?）應該是撥給我，因為真的比市面上便宜」、
    「（你97年9月5日在檢察官那邊有作證，檢察官有問你說上
    開扣案的殘渣袋是怎麼來的，你回答是跟甲○○買的，1包
    500元，買了2包，針筒是甲○○提供的，你講的這些實在嗎
    ?）對，實在」、「（可是你剛才說是撥的，甲○○是賣你
    嗎?）一樣意思吧，不一樣意思嗎? 」、「甲○○沒有賺錢
    ，也是賣給我」。徵諸上開證人丁○○證詞本意，係認有支
    付價金之客觀事實即為販賣，顯未區分「有償轉讓」及「販
    賣」之差別。事實上，苟非具備相當法律常識之人，當無從
    區分二者之差別。然依前開最高法院判決意旨，毒品危害防
    制條例第4條第1項規定之販賣，須具備營利意圖之主觀要件
    ，被告於本件是否有營利意圖，尚須參酌其購入毒品之價格
    、交付毒品之數量、當時毒品市價等因素以為判斷，自不宜
    以證人字面之證述內容遽以認定被告販賣第一級毒品之犯行
    。是互核上開被告之供述與證人之證詞，益見被告否認販賣
    海洛因之供述，非絕無可信之處。
  2.另被告於上開犯罪時、地轉讓海洛因予證人乙○○、丁○○
    並未賺取價差之事實，業經證人乙○○到庭結證: 「因為那
    時候我們美沙酮喝不夠，人會痛苦，去找甲○○的時候，問
    他方不方便撥一點給我們，算是不賺我們的錢」等語（見本
    院卷第83頁），復證稱: 伊於97年8月30日向被告討毒品時
    ，被告當面舀起裝成一包給伊，並未秤重，且給的量還會多
    一些等語（見本院卷第104、105、90頁）。又細繹證人丁○○於本院審理之證述: 伊以每包500元之價格向被告購買之2
    包海洛因，在市面上應有2,000元之價值，因被告係以塊狀
    之海洛因交付，較難參雜葡萄糖或其他物質，且將該海洛因
    磨碎後放置針筒內，刻度尚高達10、15，別人賣的只有到7
    、8 的高度等語（見本院卷第110、111、126頁）。核亦足
    見，被告不惟未求相當之對價，尚且額外酌量提供毒品之過
    程，與基於成本計算、圖謀利潤之心態販賣毒品之情形，大
    相逕庭。是本案縱然無法查得被告購入毒品之價金，據以比
    較移轉毒品與證人乙○○、丁○○之對價孰高孰低，以判斷
    被告是否獲取利潤等事實，亦難證明被告為求營利販賣海洛
    因之主觀意圖。
  3.復查，被告與證人乙○○曾分別於86、93年之際，同在臺灣
    臺南監獄接受執行因而熟識並保持良好交情之事實，業經被
    告與證人乙○○一致供述在卷（見本院卷第17、81、97、98
    頁），並有被告臺灣高等法院被告前案紀錄表及證人乙○○
    臺灣高等法院在監在押全國紀錄表各乙份在卷可憑（見本院
    卷第13、14、48頁）。衡之常情，被告與證人乙○○之關係
    自然交情匪淺，縱因毒品量微價高而有獲利之機會，被告以
    原價有償轉讓證人乙○○，亦與常理無違。至證人丁○○雖
    非與被告熟識，惟證人丁○○與證人乙○○一同前往成大醫
    院接受毒品減害替代療法，遇見被告10數次，證人丁○○亦
    不諱言與證人乙○○感情不錯，與其同出同入，此分別有證
    人乙○○、丁○○結證屬實（見本院卷第96、113、122、12
    3頁）; 又揆諸證人丁○○於97年9月4日前往被告住處時係
    由證人乙○○偕同前往，證人乙○○亦證稱：被告係因伊之
    關係，而願不獲利而有償轉讓海洛因予證人丁○○，且被告
    轉讓毒品予證人丁○○的量與轉讓予伊的量差不多各節（見
    本院卷第100、101頁），足徵被告辯稱就其主觀認知，證人
    丁○○與證人乙○○為男女朋友關係之詞，尚非虛妄，被告
    以相同於證人乙○○之條件移轉毒品與丁○○，亦符合於社
    會常情。如此益證被告非無可能以原價轉讓海洛因與上開二
    人。
  4.本院審酌毒品危害防制條例處罰之「販賣」毒品罪，所著重
    者為行為人主觀上有藉以牟利之惡性，及對毒品之擴散具有
    較有償或無償轉讓行為更嚴重之危害性，行為人營利之意圖
    應從客觀之社會環境、情況及證人、物證等證據資料，綜合
    研判認定。倘未能證明被告意圖營利之主觀要件，自應依罪
    疑惟輕原則為有利被告之認定。是本件扣案之10小包海洛因
    ，雖是被告將其販入之部分海洛因分裝而成，惟綜合上開證
    據資料以觀，尚無從證明本件被告營利之意圖，是難僅憑該
    查扣之海洛因分裝方式即推敲被告意圖營利販賣毒品之犯行
    。尤當被告有償轉讓毒品之對象與被告間具有親密關係或交
    情匪淺之情誼時，更不應以「設若被告無利可圖，衡情當無
    甘冒被查獲移送法辦、負擔重刑之危險」等經驗法則或臆測
    之詞，推定被告營利之意圖。公訴人認被告涉犯毒品危害防
    制條例第4條第1項之販賣第一級毒品罪，在嚴格證明之要求
    下，顯未能達到使人確信無疑之程度，應作被告之有利認定
    ，認為被告所為僅屬有償轉讓之事實。惟因二者基本事實同
    一，爰依法變更起訴法條。
  (三)又97年9月4日當日，係證人乙○○及丁○○在成大醫院準備
    服用美沙酮時，巧遇被告而心生要求被告轉讓海洛因之動機
    ，進而以電話詢問被告獲得應允而為轉讓行為，當日顯係被
    告預期之外之犯罪行為，而屬另行起意，是被告所犯上開二
    罪，係基於不同之轉讓犯意各別實施，應予分論併罰。
  (四)爰審酌被告曾有多次與毒品有關之犯罪記錄（有臺灣高等法
    院被告前案紀錄表在卷可查），素行非佳；本件有償轉讓海
    洛因之次數、對象僅有2人，且其除僅取得與2次有償轉讓交
    易有關之1,500元外，亦未獲有任何利得，並轉讓毒品數量
    尚微，犯罪情節非重；然第一級毒品海洛因足使施用者產生
    精神障礙、性格違常，甚至造成生命危險，長期施用易產生
    生理成癮性及心裡依賴性，對他人身心健康及社會治安之戕
    害甚深，被告仍予以轉讓他人施用，暨其坦承犯行之犯後態
    度及其智識程度等一切情狀，量處如主文所示之刑，並定其
    應執行刑。
  (五)扣案之海洛因10包（合計淨重0.91公克、空包裝總重2.34公
    克），為第一級毒品，已如上述; 另扣案之包裝上開海洛因
    所用之分裝袋10個及證人丁○○施用完畢之殘渣袋2個，經
    送法務部調查局鑑驗結果，雖經與毒品分開秤重，但法務部
    調查局一般係以傾倒之方式，將分裝袋內之海洛因倒出與分
    裝袋分離而稱重，必要時亦會輔以刮杓刮取袋內粉末，然無
    論依何種方式分離，分裝袋內均有極微量之海洛因殘留，業
    經法務部調查局以93年3月19日調科壹字第09300113060號函
    釋在案，此為本院依職權已知之事項，足認上開空分裝袋內
    含極微量之第一級毒品海洛因殘留而無法析離，應併依毒品
    危害防制條例第18條第1項前段規定沒收銷燬之。又扣案之
    被告使用行動電話1支（含其內門號為0000000000號之SIM卡
    1 只），係被告所有供聯繫轉讓海洛因所用之財物，業據其
    供明在卷（見本院卷第131頁），復有被告上開行動電話及
    證人丁○○所有行動電話通聯記錄各乙紙可查，應依毒品危
    害防制條例第19條第1項規定宣告沒收。被告先後二度轉讓
    海洛因所得對價500元及1000元，雖未據扣案，仍應依同條
    例第19條第1項分次予以沒收，如全部或一部不能沒收時，
    以其財產抵償之（通用貨幣並無徵收價額之問題）。另被告
    所有行動電話1支（電話號碼為0000000000號），尚無證據
    證明係供被告與他人聯繫毒品轉讓事宜之用，故無從認定供
    轉讓毒品罪所用之財物; 扣案之注射針筒2支，係被告提供
    證人丁○○「施用」海洛因之用，與本案被告犯轉讓第一級
    毒品罪無關，均不於本案宣告沒收，併此敘明。
據上論斷，應依刑事訴訟法第299條第1項前段、第300條，毒品
危害防制條例第8條第1項、第18條第1項前段、第19條第1項，刑
法第11條前段、第51條第5款，判決如主文。
本案經檢察官黃裕堯到庭執行職務
中    華    民    國    97    年    12    月    11    日
                  刑事  第三庭  審判長法  官  鄭文祺
                                      法  官  陳振謙
                                      法  官  陳欽賢
以上正本證明與原本無異。
如不服本判決應於收受本判後10日內向本院提出上訴書狀，並應
敘述具體理由。如未敘述上訴理由者，應於上訴期間屆滿後20日
內向本院補提理由書狀（均須按他造當事人之人數附繕本）「切
勿逕送上級法院」。
                                      書記官  洪培綺
中    華    民    國    97    年    12    月    11    日
本案論罪科刑法條：
毒品危害防制條例第8條第1項
轉讓第一級毒品者，處一年以上七年以下有期徒刑，得併科新臺
幣一百萬元以下罰金。


司法院資訊處製作；財團法人民間司法改革基金會備份。
